最高法院民事判決　　　　　　　九十六年度台上字第三九三號
上　訴　人　甲 ○ ○
訴訟代理人　何 永 福律師
被 上訴 人　乙 ○ ○
　　　　　　丙 ○ ○
　　　　　　丁 ○ ○
　　　　　　戊 ○ ○
　　　　　　己 ○ ○
共　　　同
訴訟代理人　陳 明 義律師
被 上訴 人　庚 ○ ○
　　　　　　壬 ○ ○
　　　　　　辛 ○ ○
　　　　　　癸 ○ ○
　　　　　　子 ○ ○
　　　　　　丑 ○ ○
　　　　　　寅 ○ ○
　　　　　　卯 ○ ○
　　　　　　辰 ○ ○
　　　　　　巳 ○ ○
　　　　　　午 ○ ○
　　　　　　未 ○ ○
　　　　　　申 ○ ○
　　　　　　酉○○○
　　　　　　台南縣仁德鄉公所
上 列一 人
法定代理人　戌 ○ ○　住同上
被 上訴 人　財政部國有財產局
　　　　　　　　　　　設台北市大安區○○○路116巷18號
法定代理人　亥 ○ ○　住同上
上列當事人間確認通行權存在事件，上訴人對於中華民國九十五
年七月十一日台灣高等法院台南分院第二審判決（九十四年度上
字第一八九號），提起上訴，本院判決如下：
    主  文
上訴駁回。
第三審訴訟費用由上訴人負擔。
    理  由
本件上訴人主張：坐落台南縣仁德鄉○○段第七五六、七五六之
一、之二、之三、之四、之五、之六地號七筆土地係伊單獨所有
（下稱系爭土地），雖臨台南縣仁德鄉○○村○○○街三十九巷
十六弄道路，惟該十六弄道路係坐落在第三人所有同段第七五四
、七六四、七七六地號土地上之私設巷道，因第三人拒絕伊通行
，縱可通行亦較遠，並不適宜，致系爭土地與公路無適宜聯絡，
需通行被上訴人所有（共有人應有部分如原判決附表所示，下稱
附表）業經編定為都市○○道路即同段第七五一、七五二、七五
三、五二二地號土地始可至公路；且依原判決附圖（下稱附圖）
所示甲方案為通行，所致周圍地之損害最少。因被上訴人否認伊
之袋地通行權，且第七五二、七五三地號土地原共有人吳韓素娥
已死亡，其應有部分四八分之七，由法定繼承人午○○、未○○
、申○○、酉○○○等四人（下稱午○○等四人）共同繼承，惟
均尚未辦理繼承登記；爰依民法第七百八十七條第一項規定，求
為命：被上訴人午○○等四人就其被繼承人吳韓素娥所有第七五
二、七五三地號土地之應有部分辦理繼承登記；並確認伊對於被
上訴人所有如附表所示之土地，有如附圖所示甲方案之通行權，
被上訴人均不得在各該土地上營建或為其他妨礙伊通行之行為，
且應同意伊埋設管線及排水行為之判決。
被上訴人乙○○、丙○○、丁○○、戊○○、己○○、庚○○等
人則以：上訴人所有系爭土地並非袋地；縱認係袋地，亦係自同
段七四五地號土地分割而來，依民法第七百八十九條規定，僅得
向東通行第七四五地號土地與公路聯絡，且對周圍地所致損害最
少等語；財政部國有財產局則以：上訴人所有系爭土地並非袋地
，被上訴人已在其地上種植樹木及農作物賴以維生，若由上訴人
通行，所致損害非輕等語；台南縣仁德鄉公所則以：目前就第七
五一、七五二、七五三、五二二地號土地並無徵收經費與計畫等
語；卯○○、辛○○則以：上訴人若通行伊所有土地，應為合理
補償等語；寅○○、丑○○則以：上訴人所有系爭土地並非袋地
，且非從伊所有第七四五地號土地分割而來，亦不得主張依附圖
乙方案而通行；況伊並不反對上訴人通行七五二、七五三地號土
地，上訴人並無確認利益等語，資為抗辯。
原審以：上訴人主張其所有系爭土地係袋地，需通行被上訴人所
有業經編定為都市○○道路即同段第七五一、七五二、七五三、
五二二地號土地（附圖所示甲方案）始可至公路（德洋二街道路
）等情，固據提出地籍圖、土地登記謄本為論據。惟查系爭土地
之西、南兩側均已搭蓋建物，並無可通行之道路，系爭土地北側
由西向東依序緊鄰同段七五四、七五三、七五二地號土地，其中
七五四地號土地舖設柏油路面，七五四與七五三地號土地交界處
築有如附圖所示編號Ａ之磚牆，僅可供行人通行，至於車輛則無
法往來於兩地。沿第七五四地號土地之柏油路面往西行，轉彎向
南經由同段七六五、七七六地號土地，可通行至德洋二街三十九
巷之道路；至於第七五三地號土地中如附圖編號Ｂ為柏油地、編
號Ｃ為水泥地、編號Ｄ為空地。系爭土地東側緊鄰之同段第七四
五地號（原判決誤載七五四號）土地為空地，其北側舖設一石子
狀路面（上訴人自稱此路係被上訴人寅○○、丑○○承租土地所
私設），系爭土地可藉此東向通行至德洋二街。至於五二二地號
土地及南側之七四三、七四二地號土地均為柏油路面，係寬約四
、五米之德洋二街路面等情，業經台灣台南地方法院會同台南縣
歸仁地政事務所勘驗明確，有勘驗筆錄、現場履勘照片及土地複
丈成果圖（即原判決附圖）可稽。次查系爭土地上現有未竣工之
建物，系爭土地之北側面臨之第七五四、七五三地號土地現舖設
柏油路供作道路使用；又第七五四、七五三地號土地兩側建物門
牌，業經台南縣仁德鄉公所編為德洋二街三十九巷十六弄十之一
號至十之十七號，道路兩側並已設施水溝；再第七五四地號土地
與第七五三地號土地間之磚牆，除緊鄰系爭土地北側處仍保留外
，大部分業經拆除，人車可通行於上開兩地等情，並經原審履勘
現場查明屬實，有勘驗筆錄、現場略圖及現場照片在卷可按。且
第三人展洲實業有限公司（下稱展洲公司）在系爭土地上建築房
屋申請建築線指定時，台南縣仁德鄉公所係以系爭土地之北側，
與毗鄰之第七五四、七五三、七五二地號八米計畫道路交界處作
為建築線，予以核准在案。此外德洋二街三十九巷十六弄為現有
巷道，除其中坐落第七六四、七七六地號土地部分為私設道路，
其餘部分為既成道路乙情，亦有台南縣仁德鄉公所函及檢送建築
線指示（定）申請書圖之位置圖存卷可稽。足見系爭土地北側緊
鄰之德洋二街三十九巷十六弄道路，係可供不特定公眾及汽車通
行之道路，並非袋地至明，上訴人主張依附圖所示甲方案有袋地
通行權，即非有據。並說明被上訴人午○○等四人就被繼承人吳
韓素娥所有台南縣仁德鄉○○段七五二、七五三地號土地辦理繼
承登記，要與上訴人無涉，上訴人請求辦理繼承登記，亦非有據
。從而上訴人請求通行附表所示之土地，即有未合。原審因而維
持第一審所為上訴人敗訴判決，駁回其上訴，經核於法並無違背
。按土地因與公路無適宜之聯絡，致不能為通常使用者，土地所
有人得通行周圍地以至公路，民法第七百八十七條第一項前段定
有明文。其立法目的，乃在充分發揮袋地之經濟效用，兼顧相鄰
關係而令周圍地負容忍通行之義務，以促進物盡其用之社會整體
利益。若該土地尚有可供公眾通行之道路以對外聯絡道路，即與
袋地通行權之法旨有違。次按直轄市、縣（市）（局）主管建築
機關，應指定已經公告道路之境界線為建築線。但都市細部計畫
規定須退縮建築時，從其規定。又在依法公布尚未闢築或拓寬之
道路線兩旁建造建築物，應依照直轄市、縣（市）（局）主管建
築機關指定之建築線退讓。建築法第四十八條第一項、第四十九
條分別定有明文。且建築技術規則建築設計施工編第一條第三十
六款亦規定：道路指依都市計畫法或其他法律公布之道路（得包
括人行道及沿道路邊綠帶）或經指定建築線之現有巷道。則主管
建築機關就建築基地依已經都市計畫法編定公告之道路之境界線
指定為建築線（並未退讓）者。該建築基地既已面臨公用道路，
顯與民法第七百八十七條所規定袋地之要件不符。原審以第三人
展洲公司在建築基地即系爭七筆土地上興建房屋時，業經台南縣
仁德鄉公所指定與其毗鄰之第七五四、七五三、七五二地號八米
計畫道路交界處作為建築線（並未退讓）在案。即與民法第七百
八十七條所規定袋地通行權之要件不符。至依都市計畫法指定之
公共設施保留地，其土地所有人不得為妨礙其指定目的之使用，
都市計畫法第五十一條亦著有明文；應不影響其通行已經依都市
計畫法公告道路之權利。上訴論旨，徒就原審認定事實、取捨證
據之職權行使，指摘原判決不當，求予廢棄，為無理由。
據上論結，本件上訴為無理由。依民事訴訟法第四百八十一條、
第四百四十九條第一項、第七十八條，判決如主文。
中　　華　　民　　國　九十六　年　　二　　月　 十四 　日
                      最高法院民事第七庭
                          審判長法官  劉　福　來
                                法官  黃　秀　得
                                法官  吳　謀　焰
                                法官  李　寶　堂
                                法官  鄭　傑　夫
      本件正本證明與原本無異
                                      書  記  官
中　　華　　民　　國　九十六　年　　三　　月　　八　　日
                                                      Ｋ
